【裁判字號】    88,自,138
【裁判日期】    890229
【裁判案由】    詐欺
【裁判全文】
臺灣士林地方法院刑事判決                          八十八年度自字第一三八號
    自  訴  人  甲○○
    被      告  乙○○
    選任辯護人  陳俊傑
右列被告因詐欺案件，經自訴人提起自訴，本院判決如左：
    主  文
乙○○無罪。
    理  由
一、自訴意旨略以：自訴人前因受被告乙○○與其夫陳家祥共同詐騙加盟金乃向台灣
    士林地方法院檢察署提出告訴，經移臺灣板橋地方法院檢察署檢察官以八十六年
    度偵字第二四六０七號偵查後，被告自知理屈即與自訴人和解，並授權其夫陳家
    祥及律師陳俊傑於八十六年十二月二十日與自訴人簽署和解書。被告於和解時明
    知無清償能力猶再次詐欺自訴人，詳稱願返還自訴人加盟金新台幣（下同）一百
    二十六萬元，並自八十七年一月至四月每月支付一萬二千六百元之利息，自八十
    七年四月十日起按月給付五萬元至全部清償止，自訴人因而撤回告訴。惟被告僅
    給付三期利息（每期一萬二千六百元），即躲避自訴人，自訴人始知受騙，因認
    被告涉有刑法第三百三十九條第一項之詐欺取財罪嫌云云。
二、按犯罪事實應依證據認定之，無證據不得推定其犯罪事實。又不能證明被告犯罪
    者，應諭知無罪之判決，刑事訴訟法第一百五十四條、第三百零一條第一項分別
    定有明文。另按事實之認定，應憑證據，如未能發現相當證據，或證據不足以證
    明，自不能以推測或擬制之方法，為裁判基礎；且被告否認犯罪事實所持之辯解
    ，縱屬不能成立，仍非有積極證據足以證明其犯罪行為，不能遽為有罪之證明，
    最高法院分別著有四十年臺上字第八六號判例、三十年度上字第一八三一號判例
    可資參照。次按刑法第三百三十九條第一項之詐欺罪，必須行為人自始基於不法
    所有之意圖，以客觀上足以使人限於錯誤之手段，欺矇被害人使之交付財物，始
    足當之。若所使用之手段在客觀上不足以使人陷於錯誤，依最高法院四十六年台
    上字第二六○號判例意旨，即不得以詐欺罪相繩。
三、訊據被告乙○○堅決否認有何詐欺犯行，辯稱：伊僅係金群光股份有限公司（下
    稱金群光公司）之掛名董事長，一直未參與此事，且伊並未在和解書上簽章，和
    解乙事乃先夫委託陳俊傑律師辦理，且和解當日伊人尚在澳洲，伊未詐欺自訴人
    等語。經查：
  １、自訴人曾以被告與陳家祥為夫妻關係，渠等經營金群光公司，而由被告為公司
      之負責人。陳家祥與被告明知其財務已陷入困境，竟意圖為自己不法之所有，
      於八十六年五月間，以擴大醫院之經營須走向專業醫療、福利及生活事業連鎖
      加盟，準備成立復康機構之加盟醫療網，強調保障利潤、創造利潤、分享利潤
      ，而能獲得基本盈餘目標，且獲利甚豐為幌，致使自訴人信以為真，遂於同年
      五月間，在台北縣板橋民生路，與金群光公司、陳家祥簽訂地區醫院委託經營
      合約，成為復康機構之股東。自訴人於同年五月九日電匯一百十萬四千元至被
      告在華南銀行戶頭，然依據地區醫院委託經營合約第二條規定，雙方仍可於簽
      約開始後六十天內，提出解除契約之要求，自訴人遵期於同年六月中旬依法解
      約，被告以個人及金群光公司為發票人，開立面額一百十一萬四千元，發票日
      同年七月十日之支票一紙，作為歸還款項本息，惟屆期提示竟遭退票，在自訴
      人質問下，被告遂開立以其為發票人之面額為十五萬元之支票五紙，及另紙面
      額二十一萬四千元之支票一紙，自同年十月二十七日按月分期返還，但同年十
      月二十七日到期之支票，屆期提示，竟已為拒絕往來戶，自訴人始知受騙等情
      ，對被告及其夫陳家祥提出詐欺告訴，嗣經台灣板橋地方法院檢察署檢察官認
      金群光公司係於八十六年七月二十五日經台北市票據交換所公告為拒絕往來戶
      ，被告於八十六年九月十九日經台北市票據交換所公告為拒絕往來戶，而自訴
      人與被告及陳家祥已於八十六年十二月二十日達成和解，陳家祥並簽立本票六
      張，金額共計一百三十一萬零四百元，作為按期償還之依據，自訴人並撤回告
      訴，認陳家祥辯稱：金群光公司與正榮公司有一個大型之合作計劃，內容為聯
      合門診與健康檢查，後來正榮公司於八十六年六月底片面解約並撤資，致伊信
      用產生危機，開給甲○○的票才連續跳票，伊無詐欺意圖等語堪以採信，而以
      八十六年度偵字第二四六０七號處分不起訴在案，有不起訴處分書一件在卷可
      稽。
  ２、金群光公司之股東郭明經曾以被告、陳家祥係夫妻，分任金群光公司之董事長
      及董事，共同負責金群光公司之實際運作，竟違法侵占金群光公司出售不動產
      所得之價款等情，向台灣板橋地方法院檢察署對被告提出侵占告訴，經該署檢
      察官偵查後，認金群光公司實際均由陳家祥實際負責經營，被告僅係掛名董事
      長，並未負責公司內部事務及財務管理，業據證人何信桂、賈秀英、鍾久柔三
      人到庭結證屬實，並有金群光公司第三屆第四次董監事會議記錄影本供參。被
      告雖偶爾出席開會，亦僅係出於掛名董事長之身分出席，且金群光公司發生本
      件財產糾紛後，事後出面負責處理並與律師接洽連繫解決方案訂有金群光公司
      償債原則與辦法者均係陳家祥一人，被告遠在國外並未參與，本件糾紛實係因
      陳家祥一人所為而起，與被告無涉，而以八十七年度偵字第一二八四０號處分
      不起訴在案，有不起訴處分書影本一件在卷可憑。
  ３、經質之陳俊傑律師亦供稱：本件自訴人認被陳家祥詐騙，伊等認為是民事糾紛
      ，乃主動至江淑卿律師事務所談和解。當時被告人在國外，並未與伊聯絡。陳
      家祥說被告是他太太，要伊一起幫忙處理。和解書內容是伊擬的，立和解書人
      欄內乙○○、陳家祥之簽名是伊簽的，並由陳家祥在乙○○之簽名下蓋陳家祥
      之章。和解時有以陳家祥之本票換回被告之本票等語。而詢之自訴人亦不否認
      其投資加盟金均是找陳家祥處理，係陳家祥要談和解，被告當時人在國外並未
      出面。準此，被告於和解前既未處理自訴人之投資事宜，事後復未參與和解之
      洽談，實難認被告對自訴人施用何詐術。且自訴人於和解時既明知被告與陳家
      祥之財務已陷入困境，其同意讓陳家祥分期清償而達成民事和解，亦難認自訴
      人有何陷於錯誤之情形。更不能因陳家祥於八十七年七月三十日意外死亡，使
      自訴人求償無門，即歸責於被告。
  ４、再參諸民事關係當事人間，債務人若有未依約定之債務本旨履行者，於社會一
      般交易經驗上原因非一，舉凡因不可歸責於己之事由致不能給付，因合法主張
      抗辯事由而拒絕給付，或因財產、信用狀況緊縮而無力給付，甚至於債之關係
      成立後，始另起惡意遲延給付，皆有可能，非必出於自始無意給付之財產犯罪
      一端。而刑事被告依法不負自證無罪之義務，若別無足以證明被告自始意圖不
      法所有之積極證據，縱使其就所負債務惡意違約不為履行，仍僅為民事上之糾
      紛，殊難僅以單純債務不履行之狀態，推定被告自始具有不法所有之詐欺意圖
      。
    綜上所述，被告既未施用詐術，告訴人亦無陷於錯誤。復查無其他積極證據足資
    認定被告自始具有不法所有之詐欺意圖，揆諸前揭說明意旨，被告犯罪尚屬不能
    證明，爰為無罪判決之諭知。
四、據上論斷，應依刑事訴訟法第三百四十三條、第三百零一條第一項前段，判決如
    主文。
中    華    民      國      八十九      年     二     月   二十九       日
                                  臺灣士林地方法院刑事第二庭
                                      法  官  楊  智  勝
右正本證明與原本無異。
如不服本判決，應於送達後十日內，向本院提出上訴狀。
                                      書記官  楊  敏  琴
中    華    民      國      八十九      年     二     月   二十九       日


司法院資訊處製作；財團法人民間司法改革基金會備份。
